【裁判字號】    88,重訴,27
【裁判日期】    900109
【裁判案由】    殺人
【裁判全文】
臺灣高雄地方法院刑事判決                          八十八年度重訴字第二七號
    公  訴  人  臺灣高雄地方法院檢察署檢察官
    被      告  甲○○
    指定辯護人  本院公設辯護人  丙○○
右被告因殺人案件，經檢察官提起公訴（八十八年度偵字第一三四五六號），本院判
決如左：
    主  文
甲○○無罪，應令入相當處所施以監護壹年。
    事  實
一、公訴意旨略以：被告甲○○為大陸地區人民，受雇於我國高雄籍遠洋漁船「振傑
    六十六號」擔任魚工，因平日行為偏差，時受該船大車丁○○指正，因而心生怨
    恨，民國八十八年五月十八日南非時間（下同）五時三十分許，該漁船在安哥拉
    首都盧安達外海約五六百海浬公海處作業時，被告思及丁○○對其之責備，竟萌
    生殺機而基於殺人之故意，持該船上之殺魚刀至丁○○房間，趁丁○○於睡眠中
    砍殺其頭部及頸部數刀，丁○○隨即驚醒並大聲喊叫及逃至船長乙○○房間，嗣
    因傷重昏倒於甲板上，乙○○則隔者門窗安撫被告情緒，不料被告竟持刀將乙○○門窗玻璃打碎，聲稱要把丁○○殺死才甘心，即衝入乙○○房間與乙○○發生
    扭打，並基於傷害之犯意，持刀砍傷乙○○及多名船員（傷害部分未據告訴），
    丁○○於此時清醒見狀即抓住被告雙腳，被告因見丁○○全身是血，驚嚇之際逃
    至駕駛台上，並與其他船員僵持至翌日四時許，嗣被告抱持二粒浮球跳海逃亡，
    因體力不支經鄰近作業之漁船「振傑二三六號」救起，綁送至漁船振傑「六十六
    號」看管，並押送駛往南非共和國開普敦，而丁○○因傷重流血過多不治死亡。
    因認被告涉有刑法第二百七十一條第一項之殺人罪嫌云云。
二、訊據被告甲○○對有於右揭時地與被害人丁○○發生打鬥等情固坦承不諱，惟矢
    口否認有殺人犯行，辯稱：係被害人先萌害人之意，伊僅係持菜刀欲下去嚇唬被
    害人，被害人見伊持刀欲進入其房間，遂起身反抗與伊發生扭打，於打鬥中，該
    菜刀掉落地面，兩人奮力搶刀的過程中，伊奪得菜刀，在慌亂中不知如何砍傷被
    害人，倘伊果有致被害人死亡之意，又如何會於見到被害人全身是血後，受到驚
    嚇而逃走云云。經查：右揭犯罪事實除據振傑六十六號漁船船員李建成等二十三
   人證述明確，有八十八年（西元一九九九年）五月二十八日「振傑六十六號漁船
    」兇殺案證詞乙份附卷可稽，並有我國駐南非開普敦辦事處傳真大陸籍船員王長
    春、葉忠雲、陳金忠之訪談記錄、船舶海事報告書、該處專員所制作之「振傑六
    十六號漁船海上喋血案調查報告」各乙份及被告持刀揮砍漁船船艙天花板、船長
    室門窗、供桌、駕駛室內儀器痕跡之照片五幀存卷可參，且證人即振傑六十六號
    漁船船長乙○○於本院審理時證稱：「（問：甲○○進入房間時，有無揚言要殺
    死丁○○？）答：他說要殺死大車，將之丟入海中，叫我不要阻止他殺大車，他
    說他要丟大車入海，然後自殺。我回答他說不可能時，他說連我也要殺死後，要
    放火燒船，大家一起死‧‧‧‧他衝門進來，拿刀殺我頭部六、七刀，右肩部、
    手部‧‧‧」等語（見本院八十九年八月九日訊問筆錄）。由是觀之，被害人於
    突遭被告砍殺逃至船長室時，被告猶持刀在後追趕並破壞船長室門窗，揚言欲殺
    死被害人，則伊辯稱下手當時僅係嚇唬被害人等語，已屬可疑。次查，殺人犯意
    之有無，其受傷之多寡、輕重、程度如何及是否為致命部位等，雖非可據此作為
    有無殺意之絕對標準，但均可據為行為人有無殺意之判斷依據（最高法院十八年
    上字第一三０九號、十九年上字第七一八號及二十年非字第一０四號判例參照）
    。本件被害人受傷部位業據證人乙○○於本院審理時證訴：「當時我在駕駛台，
    被害人當時喊叫跑過來我這邊，他的右部頭皮有被削一刀，另一刀是自頭部中部
    砍一刀，有裂開‧‧‧」，核與被告於辯護狀中自承：「被害人丁○○撲住被告
    ，在松手（應係鬆手之意）搶被告先抓住之刀時，被告所擊之點就注重在頭頂上
    、或頸上‧‧‧」等語相符，且被害人係因頸部刀傷致死，亦有南非共和國內政
    部簡略死亡證明書乙紙在卷可憑。本院綜合被告砍殺被害人之部位皆為人體要害
    之處，且於被害人負傷逃逸後，仍追趕至船長室揚言要殺死大車，並進而與保護
    大車之船長發生打鬥等情觀之，被告行兇時確有殺害被害人之故意，其前揭所辯
    無非事後卸責之詞，不足採信，犯行應堪認定。
二、惟查心神喪失人之行為，不罰，刑法第十九條第一項定有明文。經查：被告個性
    內向，很少和人講話，在船上未曾與人爭執、打架、怨恨，而於案發前一個月變
    得沈默，有時會傻笑，常眼睛瞪著一個地方，看起來傻傻的，案發前一、二個月
    甚至要吃飯他也不知道，睡覺時間也不睡覺，全體船員覺得兇嫌精神略有反常等
    情，業有船員蔡忠雲、王長春、陳金忠之前揭訪談記錄及漁船海上喋血案調查報
    告在卷可憑，而被告於八十八年五月二十九日警訊時自述：被害人丁○○發現被
    告有時有不洗澡、不刷牙、自慰的秘密，卻一直沒有明說，僅用暗示，百般挑剔
    ，每天直要被告死等語。於本院審理時亦供稱：「他（指被害人丁○○）在船上
    常對我說要讓我死，在船上不讓我回家，他常持鐵棒碰我的身體嚇我」等語（見
    本院八十八年七月六日訊問筆錄）；證人乙○○於前揭審理時證稱：「丁○○甚
    少管他人之閒事，不曾與甲○○爭吵，亦不曾管他的事」、「‧‧‧大車平時對
    甲○○不錯」等語；另被告說話不甚連貫，邏輯奇怪等情，亦為本院審理時所親
    見，據此不免令人懷疑被告對外界事務之知覺、理會及判斷事理能力，是否達於
    常人之程度。本院函請財團法人海峽交流基金會（以下簡稱海基會）代轉被告在
    大陸之親屬攜帶其在大陸地區所有就醫醫療資料來台，依海基會於八十九年一月
    十三日以八九海惠法字第０一二三四號函檢送大陸地區人民余瑞廷所寄被告病歷
    資料之內容所述，被告於七十七年（西元一九八八年）十二月二十六日曾就診於
    四川省仁壽縣精神病醫院，該院病歷記錄載有被告反覆幻想猜疑半年以上，時常
    稱有人害他、整他，在飯中滲了毒藥，並謂自己看到了菩薩、毛主席，並當了他
    們的乾兒子等語，經診斷為精神分裂症，迄七十八年（西元一九八九年）元月二
    十六日出院，後又病症復發，於同年四月二十五日再次入院迄六月二十六日出院
    等情，此有該病歷資料乙份在卷可參；本院另行囑託高雄市立凱旋醫院鑑定被告
    行為時之精神狀態是否已達心神喪失或精神耗弱之程度，依八十八年九月二日之
    心理衡鑑報告所示，認被告有明顯的認知扭曲的特性，疑有妄想症。另外人格成
    熟度不足，存在某些訊息處理、思考和自我知覺上之扭曲，故需要接受治療。於
    同年九月六日測驗被告對外界刺激抑制功能之「中程誘發波圖譜報告」，認其對
    外界刺激之知覺抑制功能差。同日測驗其對外界認知功能之「長程誘發波圖譜報
    告」，認其對外界刺激之認知功能下降包括注意力缺陷，此種認知功能差的波形
    與精神病之狀態頗吻合。又被告於八十九年三月十五日至法律精神科複檢結果，
    由被告稱大車有電擊棒，全船大陸船員二十個，但只他一人受害等情觀之，可認
    其患有「被害妄想」，而對於上述受害之情，被告自陳拿不到人證、物證，僅有
    船長可為之作證，因為他們都有手槍來嚇他，且被害人故意刁難他，常在船上找
    碴乙節，則認其患有「關係妄想」，最後被告述其不知為何被害人不去刁難別人
    ，只知道被害人有電擊棒及手槍等語，則被認其有「關係妄想和被害妄想之混合
    」。綜上鑑定結論認被告本身為精神分裂病妄想型之患者，到漁船上工作後，因
    長期之適應不良，導致精神病復發，案發當時處於解離、混亂的狀態，此時其認
    知及現實判斷能力極度受損而達心神喪失之程度，此有該醫院八十九年三月三十
    日八十九高市凱醫字第一三八五號函所附精神鑑定書一份附卷可稽，且經負責本
    件被告精神鑑定之高雄市立凱旋醫院醫師郭壽宏結證稱：「所謂被害妄想，是指
    患者認為有人要害他，但他沒有實際之證據，此症嚴重時，患者如固定了要害他
    之人想法對象時，患者會產生暴力傾向」、「‧‧‧所以關係妄想之意思，就是
    案主會把與他無關的事，牽扯在一起‧‧被告又陳述他在船上廁所時，有人敲牆
    壁、敲門、有聲響，均認為與被告有關，這就是關係妄想與被害妄想之病症混合
    了‧‧‧」、「當精神分裂病妄想型之病人，其精神受其妄想直接控制，所生之
    行為是屬心神喪失之狀態‧‧‧」等語（見本院八十九年十月十八日於高雄市立
    凱旋醫院所作之訊問筆錄），核與鑑定人所提附卷之中華民國精神學會司法精神
    醫學學術分組研議之「刑責能力判斷準則」對精神分裂症判斷心神喪失之記載內
    容相符。綜上所述，被告既於本件行為當時為心神喪失，揆諸首揭條文意旨，其
    行為不罰，應由本院為無罪之諭知。
三、末按因心神喪失而不罰者，得另入相當處所施以監護；又因不滿十四歲或心神喪
    失而其行為不罰，認有諭知保安處分之必要者，並應諭知其處分及期間。刑法第
    八十七條第一項、刑事訴訟法第三百零一第二項條分別定有明文。本院審酌前開
    精神鑑定報告書內載「應予案主適當有效之治療和處置；否則難保有不可預測之
    事（如暴力等）發生，因為他目前完全沒有病識感，隨時可能再發作。」之建議
    ，以及被告因精神分裂症持刀殺人，對他人生命、身體安全及社會治安均有高度
    危險性，認被告有受保安處分之必要，依前揭規定諭知令入相當之處所，施以監
    護一年，期依保安處分執行法第四十六條、第四十七條規定送往相當精神病醫院
    或其他醫療團體，予以適當之治療及監視其行動，以資照顧。
據上論斷，應依刑事訴訟法第三百零一條第一項、第二項，刑法第十九條第一項、第
八十七條第一項、第三項，判決如主文。
中      華        民      國       九十      年     一    月     九     日
                                     臺灣高雄地方法院刑事第四庭
                                       審判長法  官  李 嘉 興
                                             法  官  徐 美 麗
                                             法  官  王 俊 隆
右判決正本證明與原本無異
對於本判決如有不服應於收受送達後十日內向本院提出上訴書狀上訴於台灣高等法院
高雄分院並按他造當事人之人數附具繕本
                                             書記官  趙 美 玲
中    華    民    國      九十      年      一      月      九      日


司法院資訊處製作；財團法人民間司法改革基金會備份。
